最高法院民事判決　　　　　　　　　　　　　　　八十七年度台上字第二五六二號
　　上　訴　人　韓商汎洋商船株式會社（Pan Ocean Shipping Co. Ltd.）
　　法定代理人　朴明植M.S.
　　訴訟代理人　陳
　　　　　　　　劉貞鳳律師
　　被 上訴 人　陽明海運股份有限公司
　　法定代理人　盧海即盧峰.
右當事人間請求損害賠償事件，上訴人對於中華民國八十六年四月二日臺灣高等法院
第二審更審判決（八十五年度海商上更(一)字第三號），提起上訴，本院判決如左：
    主  文
上訴駁回。
第三審訴訟費用由上訴人負擔。
    理  由
本件被上訴人主張：伊所有如明輪船舶於民國八十一年九月九日中午進入基隆港時，
因上訴人所有海宇三號船舶違規停泊於進港航道，致如明輪受異常水流突襲時，與海
宇三號船艏部位擦撞。此項碰撞係海宇三號違規停泊所致，伊因此而支出之修復費用
及損失之營運收入共新臺幣一千五百八十九萬六千二百二十八元，依海商法第一百三
十六條及民法侵權行為之規定，應由海宇三號負全部賠償責任等情，求為命上訴人給
付新臺幣二百二十萬零五百七十四元並加付法定遲延利息之判決（被上訴人起訴請求
上訴人給付新臺幣一千七百六十六萬六千元及利息，第一審判命上訴人給付新臺幣七
百九十四萬八千一百零九元及利息，而駁回其餘請求，被上訴人就敗訴部分未提起第
二審上訴，並於原審減縮其請求為新臺幣二百二十萬零五百七十四元及利息）。
上訴人則以：海宇三號並未停泊於進港航道，且該輪為錨泊靜止之船舶，如明輪為航
行中之動力船舶，依規定應由如明輪避讓之，茲竟發生碰撞，自應由如明輪負全部過
失責任等語，資為抗辯。並於原審主張：海宇三號受碰撞後，受有修復費用及營運損
失共新臺幣二十五萬二千八百零三元、韓幣七千八百二十八萬四千一百二十四元及美
金四萬六千零九十七元八角三分之損失，應由被上訴人負責賠償等情，反訴求為命被
上訴人給付其半，並加給法定遲延利息之判決（上訴人反訴請求被上訴人如數給付，
原審判命給付其半，而駁回其餘。被上訴人未聲明不服，上訴人則就駁回部分提起上
訴）。
原審審理結果，以：被上訴人主張其所有如明輪於八十一年九月九日中午進入基隆港
時，與上訴人所有海宇三號發生碰撞，致支出修復費用，並受有無法營運之收益損失
，合計新臺幣一千五百八十九萬六千二百二十八元等事實，業據提出基隆港務局海事
鑑定評議書、求償書、如明輪船長黃鵬飛之宣誓書及陳述書、基隆港務局函及檢定報
告書譯本為證。上訴人對上開私文書之效力雖曾爭執，惟於被上訴人將其第一審勝訴
部分之損害金額減縮為新臺幣二百二十萬零五百七十四元後，陳明對被上訴人主張之
損害額不為爭執，上開減縮後之損害金額自屬可採。兩造所爭執者，厥在本件碰撞責
任之歸屬。查基隆港因天然地形環境較為特殊，常年受東北季風與颱風之雙重影響，
港口流速頗大，稍一不慎極易發生海事，為促進港口附近航行船舶之安全，基隆港務
局乃於七十九年三月一日起實施分道航行水域，規定進出基隆港之船舶，應依規劃之
進港與出港航道航行，於進出水道內嚴禁任何船隻錨泊或滯留，有該局七十九年二月
八日基港港號字第○二三九三號函可稽。該函於說明二第五款第四目規定經核准進港
之船隻，無論正在進港水道中航行或起錨駛入水道，均應依一九七二年國際海上避碰
規則（以下稱國際海上避碰規則）之規定小心駕駛，是則上開國際海上避碰規則自應
適用於基隆港公布之分道航行水域。國際海上避碰規則第二章第十條第七項及第八項
有關船舶應盡實際可能避免在分道通航制水域內或其起（終）點附近水域錨泊；不使
用分道通航制之船舶應盡可能遠離該水域之規定，及同條第六項有關在分道通航制區
起（終）點附近水域行駛之船舶，應特別警覺之規定，自亦應有其適用。次查，依海
宇三號航海日誌記載，該輪於八十一年九月九日上午十一時之錨位在北緯二五度一一
點五分，東經一二一度四四點四分，詳細對照基隆港分向航道地圖，係誤拋於進港航
道之東緣，此有本件碰撞事件之海事案件評議書及海宇三號航海日誌、基隆港分向航
道地圖及基隆港務局八十六年一月十四日基港航海字第○○八○一號覆函及附件可稽
。如明輪船長黃鵬飛雖於海事報告中稱：碰撞時海宇三號之船位在北緯二五度一一點
三二分、東經一二一度四四點一五分，錨泊於分道航行制水域內等語，基隆港務局於
同年九月十四日上午派員至海宇三號調查時，且發現該輪使用之基隆港附近海圖係英
版一九八一年之二六一八號海圖，業已過時，並無基隆港分道航行區之修正，惟基隆
港務局於八十六年二月二十二日以基港航海字第○三三五五號函覆原法院稱：「一般
船舶海上定位，依其使用之航海儀器性能、操作者使用方式、目標選定是否適當、船
舶航速大小、使用海圖之版本及比例尺及定位時間等因素，將使所定船位略有差異，
原本不足為奇。該碰撞案本局前評議時傾向採取海宇三號所提供之經緯度，係因海宇
三號為錨泊船，在碰撞發生前後之短時間內，該輪船位變化不大。又其錨位在其錨泊
完畢後即已記載於該輪航海日誌之中，並有海圖互相對照參考，可信度較高。而如明
輪為航行進港船舶，具有航行速度。在碰撞發生前，該輪採取各項避免碰撞之措施，
推測其無暇在碰撞當時立即定位，碰撞後二輪分離方始補定船位，此種定位誤差較大
，較難採認」等語，本件船舶碰撞地點自應以海宇三號航海日誌所載之北緯二五度一
一點五分，東經一二一度四四點四分為可採，而非如明輪船長黃鵬飛於海事報告中所
指地點。又上訴人雖辯稱：該碰撞地點在進港航道外，乃進出水道間之水域，並非禁
止錨泊區云云，惟經原審向基隆港務局函詢所稱進港巷道東緣，究係航道線上或線外
時，該局覆稱：「所述航道東緣一事，因船舶定位或多或少均有些許誤差之可能（其
影響因素如前段所述），難謂某船所述之船位十分精確。且船舶錨泊時復因流水及錨
鍊長度影響，真正船位與錨位之間亦或稍有不同。然不論海宇三號其位置究係在線上
或稍在線外，依照國際海上避碰規則第十條第七項及第八項『船舶應盡實際可能避免
在分道通航制水域內，或其起（終）點附近水域錨泊』、『不使用分道通航制之船舶
，應盡實際可能遠離該水域』之規定，海宇三號違反上述分道航行制之有關規定極為
明顯，其妨礙分道航行巷道內船舶之航行安全應無爭議」等語。上訴人抗辯錨泊於航
道外，並無過失云云，尚無可採。上訴人又辯稱：如明輪為航行動力船舶，海宇三號
為錨泊中之靜止船舶，按一般航海常規，發生碰撞時，應由動態中船舶負擔全部碰撞
責任云云。惟海宇三號錨泊進港航道東緣，違反國際海上避碰規則第十條第七項及第
八項之規定，致妨礙分道航行巷道內船舶之航行安全，已如前述。本件碰撞事件，前
經基隆港務局評議，認為：「本案如明輪與海宇三號碰撞，如依一般狀況，如明輪係
航行中之動力船舶，自當讓錨泊中之海宇三號。唯本海事之發生，係如明輪遵照進港
巷道進港，而受海宇三號違規錨泊及突然改變方向之流水影響，致如明輪避讓不及而
擦碰海宇三號船艏。為維持進出港航行巷道之順暢及保障使用進出港航行巷道之船舶
安全，並防止船舶船東及船長疏於注意在其船舶置備適當最近海圖而造成擾亂港口航
行秩序起見，本案海宇三號實應課以一半碰撞責任。」，有其評議書可按。基隆港務
局其後於八十一年九月二十三日以基港港號字第一九三一五號函頒佈「港外進出港分
道航行巷道間水域為禁止錨泊區」之命令，於本件雖不能適用，惟上訴人所有海宇三
號果備置最近海圖，注意基隆港務局分道通航制之規定及國際海上避碰規則第十條第
七項、第八項之規定，應可避免本件碰撞之發生，其無不能注意情事而疏未注意，冒
然停泊於進港航道之東緣，致利用進港航道進港之如明輪受突然改變方向之流水影響
，避讓不及，擦撞海宇三號，對本件碰撞事故之發生，應課以一半之過失；如明輪於
進港途中，疏於注意水流之可能變化及保持安全距離，復操作失當，致生碰撞，亦應
認有過失，並負相同之碰撞責任。基隆港務局海事評議委員會亦為相同之認定。上訴
人辯稱：如明輪應負絕大部分責任云云，尚嫌無據。又海宇三號雖曾以無線電向基隆
港務局船交中心報告泊錨位置，但該中心並未指示停泊位置，有該局八十三年十二月
二十九日基港船管字第二五八○五號函附卷可按。上訴人抗辯：海宇三號下錨位置係
經基隆港務局指定並確認同意云云，亦無可取。按碰撞之各船舶有共同過失時，各依
其過失程度之比例負其責任，海商法第一百三十七條第一項前段定有明文。又物被毀
損時，被害人依民法第一百九十六條請求賠償物被毀損所減少之價額，得以修復費用
為估定之標準，但以必要者為限。又除法律另有規定或契約另有訂定外，損害賠償不
僅須填補債權人所受損害，並須填補其所失利益，同法第二百十六條亦有明文。本件
被上訴人所有之如明輪與上訴人所有之海宇三號碰撞，各有百分之五十之過失如前述
，被上訴人依上開過失比例得請求之損害額為新臺幣二百二十萬零五百七十四元，為
上訴人所不爭，亦如前述，從而，被上訴人請求上訴人如數給付，並加付法定遲延利
息，即無不合。又上訴人主張海宇三號因系爭碰撞而受有修復費用及營運損失，計新
臺幣二十五萬二千八百零三元、韓幣七千八百二十八萬四千一百二十四元，及美金四
萬六千零九十七元八角三分，依兩造各負百分之五十之過失比例計算，其請求賠償之
金額超過新臺幣十二萬六千四百零一元五角、韓幣三千九百十四萬二千零六十二元、
美金二萬三千零四十八元九角一分及其利息部分，尚無從准許，為其心證之所由得。
因而將第一審所為判決，關於命上訴人給付新臺幣二百二十萬零五百七十四元及利息
部分，判予維持，駁回其上訴，並將其反訴超過新臺幣十二萬六千四百零一元五角、
韓幣三千九百十四萬二千零六十二元、美金二萬三千零四十八元九角一分及其利息部
分，予以駁回，經核於法尚無違誤。上訴論旨，徒就原審取捨證據、認定事實之職權
行使，指摘為不當，聲明廢棄原判決，不能認為有理由。
據上論結，本件上訴為無理由。依民事訴訟法第四百八十一條、第四百四十九條第一
項、第七十八條，判決如主文。
中      華      民      國    八十七    年      十      月     三十     日
                              最高法院民事第五庭
                                  審判長法官  吳  啟  賓
                                        法官  洪  根  樹
                                        法官  謝  正  勝
                                        法官  劉  福  來
                                        法官  黃  熙  嫣
      右正本證明與原本無異
                                              書  記  官
中      華      民      國    八十七    年     十一     月    二十一    日
